【裁判字號】    89,小上,1
【裁判日期】    890301
【裁判案由】    給付貨款
【裁判全文】
臺灣嘉義地方法院民事判決  八十九度小上字第一號
    上  訴  人  甲○○○○○○.
    訴訟代理人  乙○○
    被上訴  人  雷公建材實業有限公司
    法定代理人  丙○○
    訴訟代理人  王洋泰
右當事人間請求給付貨款事件，上訴人對於本院民國八十七年七月六日嘉義簡易庭小
額民事判決（八十八年度嘉小字第二七號）提起上訴，本院判決如左：
    主    文
上訴駁回。
第一、二審訴訟費用新台幣貳仟伍佰壹拾肆元由上訴人負擔。
    理    由
一、本件被上訴人起訴主張：上訴人於民國八十五年四月九日首次向被上訴人訂購花
    板一批，雙方並持續交易，直至八十六年三月三十一日及四月三十日時，上訴人
    復向被上訴人訂購建材一批，故上訴人應於同年五月二十五日給付被上訴人貨款
    計新台幣（下同）六萬七千九百五十元。惟經雙方協議後，上訴人竟要求以八十
    五年四月九日首次訂購未出售庫存之花板，抵付八十六年三、四月之貨款，然被
    上訴人已無生產該產品，且出貨至今已逾一年，上訴人此種行徑，已違反商業誠
    信原則。為此爰求為命上訴人給付款貨款之判決。上訴人則以：兩造於八十五年
    四月九日之買賣契約，業經被上訴人之業務員與上訴人約定「如貨品無銷售時可
    換貨」，因上訴人所承買之貨品銷售不佳，要求被上訴人依約換貨遭拒，上訴人
    不得已始拒絕給付上揭貨款。兩造所為上述之約定，係指上訴人所購之貨品無法
    銷售時，即可以相同品質或等值之被上訴人出產之貨品以貨易貨，而此約定並非
    八十八年四月二十一日修正前之民法第三百六十五條物有瑕疵而得請求解除契約
    或減少價金之情事，原判決竟以上訴人於八十五年四月九日交貨，遲至八十六年
    元月間始向被上訴人要求換貨，顯已逾上述民法之規定，上訴人即不得再主張解
    除契約或減少價金，而為不利於上訴人之判決，其認事用法實有錯誤等語，資為
    抗辯。
二、原審以：被上訴人主張之事實，業據其提出與其陳述相符之應收帳款明細表及交
    貨單等影本各二件為證，而上訴人對於被上訴已交貨之事實亦不爭執，自堪信為
    真實。上訴人雖以被上訴人曾同意未銷售之貨物可換同值之貨物云云置辯，惟查
    兩造前次交易之貨物於八十五年四月九日交貨之事實，為兩造所不爭，並有被上
    訴人提出之帳冊影本一件可證，然上訴人自承其係於八十六年元月間，始向被上
    訴人要求換貨，顯已逾八十八年四月二十一日修正前之民法第三百六十五條所規
    定之六個月之除斥期間。因此，上訴人已不得再主張解除契約或請求減少價金，
    其對被上訴人即無債權可供主張抵銷。其猶抗辯以退貨部分抵付本件貨款云云，
    自無足採，而為不利於上訴人之判決。
三、按對於小額程序第一審裁判之上訴或抗告，非以其違背法令為理由不得為之；當
    事人於第二審程序不得提出新攻擊或防禦方法，民事訴訟法第四百三十六條之二
    十四第二項、同法第四百三十六條之二十八前段分別定有明文。是本院僅以當事
    人於第一審辯論終前提出之攻擊或防禦方法為審判之基礎。查，上訴人前述之上
    訴之意旨，係主張兩造所為貨品無法銷售時可以換貨之約定，與原審所認「上訴
    人已逾八十八年四月二十一日修正前之民法第三百六十五條所規定六個月之除斥
    期間，因此上訴人已不得再主張解除契約或請求減少價金」者不同，而認原審認
    事用法有誤。且上訴人亦未曾主張被上訴人所交付之貨物有何瑕疵，而係抗辯「
    兩造間有貨品無法銷售時可以換貨」之約定，從而要求以貨抵付貨款，此與物之
    瑕疵擔保無涉。是原審以上訴人已逾六個月之除斥期間，而為不利於上訴人之判
    決，其適用法規顯有錯誤，故上訴人此部分之上訴為有理由。
四、被上訴人主張之事實，據經原審認定並為上訴人所不爭執，自堪信為真實。然查
    ，上訴人於原審時即主張：「於八十五年四月九日買賣之時，被上訴人之業務員
    業已承諾『如貨品無法銷售時可換貨』」，並據上訴人提出以被上訴人名義出具
    之交貨單影本一紙為證，雖上訴人否認有授予業務員上開約定換貨之權限，然對
    貨單真正並不爭執，堪信上訴人於買受上開貨物時，被上訴人公司之業務員確有
    與上訴人為「如貨品無法銷售時可換貨」之約定。
五、按公司之業務員就其工作之性質，通常係於公司授權之範圍內，以公司名義與客
    戶從事交易及其他一切商業之法律行為，具有代理公司之權限，而此為常態之事
    實，若公司就其業務員限制其代理權限範圍，此屬變態事實，自應由主張此一事
    實之人負舉證責任。如前所述，被上訴人之業務員既與上訴人約定「如貨品無法
    銷售時可換貨」，雖被上訴人抗辯未授權業務員與客戶訂立其他約定，然依上開
    之說明，被上訴人自應就「限制其業務員代理權限範圍」之變態事實負舉證責任
    ，惟被上訴人於此並未能舉證以實其說，是其空言主張，並不可採。從而被上訴
    人之業務員自係有權代理被上訴人無疑。而按代理人於代理權限內，以本人名義
    所為之意思表示，直接對本人發生效力。民法第一百零三條第一項定有明文。故
    而被上訴人之業務員既與上訴人約定「如貨品無法銷售時可換貨」，則此一約定
    之法律效果自應於歸屬被上訴人，毋庸置疑。
六、細究兩造所約定之「如貨品無法銷售時可換貨」，無非係以將來如貨物如無法出
    售時為停止條件，予上訴人更換其他貨物之互易契約，亦即兩造訂有附停止條件
    之互易契約。而按附停止條件之法律行為，於條件成就時，發生效力，民法第九
    十九條第一項定有明文。而所謂條件係指，法律行為效力之發生或消滅，繫於將
    來成否客觀上不確定之事實；又停止條件者，乃限制法律行為效力發生之條件，
    即法律行為於條件成就時發生效力，於條件不成就不發生效力。查，系爭之貨物
    上訴人並未銷售，此為兩造所不爭執，亦即兩造間附停止條件互易契約之條件業
    成就。然法律行為之成立要件之要素為當事人、意思表示、標的，缺一不可。惟
    如上所述，兩造僅約定「如貨品無法銷售時可換貨」之附停止條件互易契約，至
    於互易之標的究指係互易何種貨品、數量、品質等則均未約定，是互易之標的並
    未能確定，從而兩造之互易契約並不成立。互易契約既不成立，故而上訴人自無
    本於上開約定要求換貨或拒付貨款之權利。縱使兩造互易之契約能成立，然兩造
    係約定如貨品無法銷售時可「換貨」，亦即上訴人僅能請求被上訴人更換其他貨
    物，並無賦予上訴人拒付價金之權利，從而上訴人拒付本件買賣之價金，亦屬無
    據。
七、末按第四百四十八條至第四百五十條之規定，於小額事件之上訴程序準用之；原
    判決其理由雖屬不當，而依其他理由認為正當者，應以上訴為無理由，民事訴訟
    法第四百三十六條之三十二第二項及同法第四百四十九條第二項分別定有明文。
    本件原審適用八十八年四月二十一日修正前之民法第三百六十五條第一項之規定
    而為不利於上訴人之判決，雖屬不當，惟上訴人主張換貨而拒付價金之抗辯亦無
    足採，已如前述。從而被上訴人本於貨款請求權，請求判命上訴人給付六萬七千
    九百五十元之貨款為有理由，是原判決依其他理由仍為正當。故上訴論旨，指摘
    原判決不當，求予廢棄，非有理由。
八、據上論結，本件上訴為無理由，依民事訴訟法第四百三十六條之二十四、第四百
    三十六條之三十二第二項、第四百四十九第二項、第七十八條，判決如主文。
中      華      民      國    八十九    年      三      月      一      日
~B臺灣嘉義地方法院民事庭
~B    審判長法官  王明宏
~B    法      官  林淑鳳
~B    法      官  馮保郎
右為正本係照原本作成
如對本判決上訴，須於判決送達後廿日內向本院提出上訴狀
中      華      民      國    八十九    年      三      月      一      日
~B法院書記官  陳昭煌


司法院資訊處製作；財團法人民間司法改革基金會備份。
